【裁判字號】    97,簡,275
【裁判日期】    980317
【裁判案由】    返還公法上不當得利
【裁判全文】
高雄高等行政法院簡易判決
                                       97年度簡字第275號
原      告  甲○○
被      告  高雄市政府工務局下水道工程處
代  表  人  乙○○  處長
訴訟代理人  丁○○
            丙○○
上列當事人間返還公法上不當得利事件，原告提起行政訴訟，本
院判決如下︰
    主  文
原告之訴駁回。
訴訟費用由原告負擔。
    事實及理由
一、事實概要︰
    緣原告所有坐落高雄市○鎮區鎮○段273、273-3地號土地（
    下稱系爭土地）係位於高雄市前鎮區鎮○○街之既成道路，
    經被告於該道路旁設置排水溝。嗣原告以被告占用系爭土地
    約5平方公尺設置排水溝，請求辦理徵收並給付補償費，經
    被告於民國97年10月27日召集相關單位會議結果，認該排水
    溝具有排水功能，仍有存在必要，將依下水道法第14條規定
    ，以支付償金方式辦理，並以97年11月7日高市工水維字第0
    970020509號函檢送原告該會議紀錄，原告不服，乃依行政
    訴訟法第8條第1項規定，提起本件行政訴訟。
二、本件原告主張︰（一）高雄市政府為了開闢高雄市鎮○○街
    道路之需要，鄰近需用的土地已全數徵收完畢，唯獨系爭土
    地未辦理徵收，有違平等權；又被告未經徵得原告同意設置
    排水溝迄今，雖經測量結果，排水溝僅占用系爭土地約5平
    方公尺，惟原告就剩餘不到4平方公尺的土地，已無法單獨
    充分使用收益，原告已因公益而特別犧牲財產上之利益多年
    。按無權占有他人之土地可獲得相當於租金之利益，而土地
    所有人自得依民法第179條不當得利之規定請求無權占有人
    返還相當於租金之不當得利；又公法上不當得利返還請求權
    與民法上不當得利返還請求權相類似，意指請求返還因欠缺
    法律上原因所獲得給付之公法上權利，其構成要件係以欠缺
    法律上原因所造成之財產上變動，請求回復其財產狀況為特
    徵；基此，原告爰依行政訴訟法第8條第1項、行政程序法第
    131條第1項之規定，提起本件給付訴訟，請求被告返還起訴
    前5年相當於租金之公法上不當得利。（二）次查土地法第1
    05條準用第97條規定，城市地方之租金以不超過土地及其建
    築物申報總價額年息百分之10為限；又實施都市平均地權條
    例施行後，固有公告地價與自行申報地價之分，但法院斟酌
    實情認公告地價較自行報價為準確，爰在土地法第105條準
    用同法第97條，所定年息百分之10限度內，為調整租金與命
    為給付之判決，仍非租約當事人所得任意爭多論寡，最高法
    院47年台上字第1827號判例要旨參照；原告就系爭土地被占
    用多年來不斷的陳情，耗費大量的心力與勞力，亦花費不少
    的金錢，且因名下系爭土地未被徵收，僅能列入第2類的低
    收入戶，不能列入第1類的低收入戶，嚴重影響獲得社會福
    利的權利，每月減少新台幣（下同）4、5千元補助金；綜合
    一切情形，原告爰請求被告返還起訴前5年相當於租金之公
    法上不當得利178,000元｛計算式：38,000元（公告土地現
    值）×9平方公尺（系爭土地面積）×10%×5年=178,000元
    ｝等語。並聲明求為判決：被告應給付原告178,000元，及
    自起訴狀繕本送達翌日起至清償日止，按週年利率百分之5
    計算之利息。
三、被告則以︰高雄市前鎮區鎮○○街2號前排水溝約5平方公尺
    ，位於原告系爭土地內，因該排水溝具有排水功能，仍有存
    在必要。被告所有或所管理之管渠埋設於原告之土地下方，
    係屬有權埋設使用，並非無權使用，與不當得利所謂「無法
    律上原因」之要件不符。其理由詳述如下：（一）按下水道
    機構因工程上之必要，得在公、私有土地下埋設管渠或其他
    設備，其土地所有人、占有人或使用人不得拒絕。但應擇其
    損害最少之處所及方法為之，並應支付償金，下水道法第14
    條第1項前段定有明文。次按下水道法第14條規定支付之償
    金或補償，其標準由直轄市、縣（市）主管機關訂定之；下
    水道機構因工程需要，在公、私土地埋設管渠或其他設備所
    支付之償金，以埋設物投影面積1.5倍計算（其1.5倍投影寬
    度如未達1公尺者，以1公尺核計），按使用當年公告土地現
    值5%計算，1次支付，下水道法施行細則第10條及高雄市政
    府舉辦下水道工程使用土地支付償金及補助費基準第2條亦
    分別定有明文。（二）民法第179條所謂不當得利及公法上
    不當得利，須無法律上之原因而受利益，致他人受損害者，
    始屬相當。查下水道為國民現代化生活所必須，下水道之建
    設與管理，具保護水域水質，改善國民生活環境，增進公共
    福利等目的（見下水道法第1條規定），故下水道法第14條
    第1項已明文規定下水道機構因工程上之必要，得在公、私
    有土地下埋設管渠或其他設備，其土地所有人、占有人或使
    用人不得拒絕，足認基於保護水域水質以改善國民生活環境
    ，增進公共福利之公益目的，對於下水道之建設與管理，下
    水道法已分別賦予得通過私人土地之權限，就因而造成私人
    土地權利人之損失，下水道法亦有依法「補償」之特別規定
    。（三）因此，被告於私有土地下埋設下水道管渠，係「依
    法令」所為，於法有據，並非無法律上原因。原告提本件給
    付訴訟，請求被告返還起訴前5年相當於租金之公法上不當
    得利，顯無理由等語，資為抗辯。並聲明求為判決駁回原告
    之訴。
四、本件如事實概要欄所載之事實，業經兩造分別陳述在卷，並
    有系爭土地登記謄本、被告97年9月15日高市工水維字第097
    0016918號函暨所附會議紀錄、97年11月7日高市工水維字第
    0970020509號函暨所附會議紀錄等影本附卷可稽，洵堪認定
    。原告雖以前揭情詞資為爭執，惟查：
（一）按「無法律上之原因而受利益，致他人受損害者，應返還
      其利益。雖有法律上之原因，而其後已不存在者，亦同。
      」民法第179條定有明文。又按公法上不當得利，目前尚
      無實定法加以規範，其意涵應藉助民法不當得利制度來釐
      清。公法上不當得利返還請求權，係於公法之法律關係中
      ，受損害者對無法律上之原因而受領給付者，請求其返還
      所受利益之權利，以調整當事人間不當的損益變動。參諸
      前揭民法第179條規定，公法上不當得利返還請求權需具
      備下列4要件：（1）須為公法關係之爭議；（2）須有一
      方受利益，他方受損害；（3）受利益與受損害之間須有
      直接因果關係；（4）受利益係無法律上原因，合先敘明
      。
（二）次按「下水道機構因工程上之必要，得在公、私有土地下
      埋設管渠或其他設備，其土地所有人、占有人或使用人不
      得拒絕。但應擇其損害最少之處所及方法為之，並應支付
      償金。」「本法第14條、第16條規定支付之償金或補償，
      其標準由直轄市、縣(市)主管機關訂定之。」分別為下水
      道法第14條第1項前段及同法施行細則第10條所明定。高
      雄市政府乃依據該法施行細則第10條規定訂定「高雄市政
      府舉辦下水道工程使用土地支付償金及補助費基準」，該
      基準第2條就支付償金之標準定為：「下水道機構因工程
      需要，在公、私土地埋設管渠或其他設備所支付之償金，
      以埋設物投影面積1.5倍計算（其1.5倍投影寬度如未達1
      公尺者，以1公尺核計），按使用當年公告土地現值5%計
      算，1次支付。」又「憲法第15條關於人民財產權應予保
      障之規定，旨在確保個人依財產之存續狀態行使其自由使
      用、收益及處分之權能，並免於遭受公權力或第三人之侵
      害，俾能實現個人自由、發展人格及維護尊嚴。如因公用
      或其他公益目的之必要，國家機關雖得依法徵收人民之財
      產，但應給予相當之補償，方符憲法保障財產權之意旨。
      既成道路符合一定要件而成立公用地役關係者，『其所有
      權人對土地既已無從自由使用收益』，形成因公益而特別
      犧牲其財產上之利益，國家自應依法律之規定辦理徵收給
      予補償，各級政府如因經費困難，不能對上述道路全面徵
      收補償，有關機關亦應訂定期限籌措財源逐年辦理或以他
      法補償。若在某一道路範圍內之私有土地均辦理徵收，僅
      因既成道路有公用地役關係而以命令規定繼續使用，毋庸
      同時徵收補償，顯與平等原則相違。至於因地理環境或人
      文狀況改變，既成道路喪失其原有功能者，則應隨時檢討
      並予廢止。」業經司法院釋字第400號解釋在案。查原告
      所有系爭土地係位於高雄市前鎮區鎮○○街之既成道路，
      經被告占用該土地約5平方公尺設置排水溝，此為兩造所
      不爭執，是系爭土地係屬既成道路，具有公用地役關係，
      雖其所有權現仍屬原告所有，惟於公用地役關係發生後，
      揆諸前揭解釋意旨，其使用權及收益權之行使均受有限制
      。次查下水道為國民現代化生活所必須，下水道之建設與
      管理，具保護水域水質，改善國民生活環境，增進公共福
      利等目的（參下水道法第1條規定），故下水道法第14條
      第1項已明文規定下水道機構因工程上之必要，得在公、
      私有土地下埋設管渠或其他設備，其土地所有人、占有人
      或使用人不得拒絕。足認基於保護水域水質以改善國民生
      活環境，增進公共福利之公益目的，對於下水道之建設與
      管理，下水道法已分別賦予得通過私人土地之權限，就此
      造成土地所有人之損失，該條項但書亦有依法補償之規定
      ，且被告已依下水道法第14條規定，於98年2月11日以高
      市工水維字第0980002101號函通知原告提領補償金9,500
      元，此為原告所是認，並有該函附卷可憑。則被告為因應
      高雄市鎮○○街排水之需要，於系爭土地設置排水溝，揆
      諸前揭規定，即屬依法行政之作為，難謂無法律上之原因
      ，要無成立公法上不當得利之餘地，是原告主張：被告占
      用系爭土地設置排水溝，應返還原告起訴前5年相當於租
      金之公法上不當得利云云，委無可採。
五、綜上所述，原告之主張並不可採。被告基於下水道法第14條
    之規定，占用系爭土地設置排水溝，並非無法律上原因，從
    而，原告本於公法上不當得利之法律關係，請求被告給付17
    8,000元，及自起訴狀繕本送達翌日起至清償日止，按週年
    利率百分之5計算之利息，為無理由，應予駁回。並不經言
    詞辯論為之。又本件事證已明，兩造其餘攻擊防禦方法，核
    與判決結果不生影響，爰不再逐一論述，併予敘明。
六、據上論結，本件原告之訴為無理由，依行政訴訟法第233條
    第1項、第236條、第98條第1項前段，判決如主文。
中    華    民    國    98    年    3     月    17    日
                  高雄高等行政法院第一庭
                                  法  官  呂 佳 徵
以上正本係照原本作成。
如不服本判決，應於送達後20日內，向本院提出上訴狀並表明上
訴理由，如於本判決宣示後送達前提起上訴者，應於判決送達後
20日內補提上訴理由書（須按他造當事人人數附繕本）。
中    華    民    國    98    年    3     月    17    日
                                  書記官  李 建 霆
附註：
行政訴訟法第235條（第1項、第2項）：
對於適用簡易程序之裁判提起上訴或抗告，須經最高行政法院之
許可。
前項許可，以訴訟事件所涉及之法律見解具有原則性者為限。


司法院資訊處製作；財團法人民間司法改革基金會備份。
